臺中高等行政法院判決
　　　　　　　　　　　　　九十四年度訴字第二十三號
　　　　　　　　　　　　　九十.
原　　　告　甲○○
訴訟代理人　丁○○
被　　　告　臺中縣大里地政事務所
代　表　人　乙○○
訴訟代理人　丙○○
上列當事人間因地籍圖事件，原告不服臺中縣政府中華民國九十
三年十一月廿五日府訴委字第○九三○三○五○六三號訴願決定
，提起行政訴訟。本院判決如下︰
　　主  文
訴願決定撤銷。
訴訟費用由被告負擔。
　　事  實
甲、事實概要：緣原告所有臺中縣霧峰鄉○○段一二四七地號（
    重測前為萬斗六段一○八一之一七八地號）土地，因重測後
    界址、面積和原圖所示不符，於九十三年七月廿七日向被告
    提出陳情書，請求被告依法實測逕行更正，經被告查明後以
    九十三年八月廿七日里地測字第○九三○○一二九七五號函
    復原告。原告不服該函復，乃提起訴願，經訴願決定機關以
    該函復僅係事實之敘述及理由之說明，核非行政處分，予以
    決定不受理，原告對訴願決定不服，提起本件行政訴訟。
乙、兩造聲明：
一、原告聲明求為判決：訴願決定撤銷。
二、被告聲明求為判決：原告之訴駁回。
丙、兩造之陳述：
壹、原告起訴意旨略以：
一、系爭土地約於六、七年前經毗鄰土地地主李世煌指標鑑界，
    在鑑界成果表內記明「噴漆兩點為界標」由李世煌簽章存檔
    在案。年前因其逾界建屋，經原告告訴其竊佔毀損等刑責，
    偵查中李世煌辯稱伊無指界，係測量人員自己設定等語。檢
    察官審核測量成果表所載字句駁訴其狡展並於起訴書內敘明
    「縱使被告（即李某）錯誤指界，地政機關尚需施測實質審
    查，方得確定其真正界址‧‧‧」在案，有起訴書可資參證
    ，足證九十年間之重測顯有錯誤。
二、至被告所云系爭土地面積，反有增加一七‧九○平方公尺一
    節，殊不知係重測時將原有巷道，按面寬之一半劃入所致，
    被告並未實際比對同排建物萬豐段一二三四、一二三九、一
    二四一、一二四二、一二四五地號重測前，與重測後面積增
    減之緣由。訴願機關見未及此曲解原告請求更正重測成果圖
    之錯誤之真意。徒以被告係為事實之敘述及理由之說明，不
    合訴願法定條件，遽予為訴願不受理之決定，亦屬違誤不當
    。
貳、被告答辯意旨略以：
一、原告主張其所有上揭地號土地重測後面積及請求更正界址疑
    義事件，於九十三年七月二十七日向被告提出陳情書，經被
    告查明後以九十三年八月二十七日里地測字第○九三○○一
    二九七五號函復略以：「說明二：查旨開地號土地．．．
    重測結果於『公告期間』既未提出異議而公告期滿確定，殆
    章在案．．．又台端因未到場而失去指界之法定權益，且現
    況經無疑義。九二一地震變動，事後才提出已無法證實，次
    查台端所言：台端土地所有權狀面積七二平方公尺不含現況
    路地，嗣經比對地籍圖（含原始分割圖）資料，現況路地未
    單獨分割出，是台端所稱核與地籍圖實際情形實有不符之情
    事。．．．」僅係事實之敘述及理由之說明，核非行政處分
    ，與訴願法第三條第一項規定之行政處分之定義不符。依據
    改制前行政法院四十四年判字第十六號判例及五十九年判字
    第七十九號判決所示，其程序自有未合。
二、另原告既未依土地法第四十六條之二第一項規定自行設立界
    標，並到場指界，且未依土地法第五十九條第一項規定於同
    法第四十六條之三第一項規定之公告期間提出異議，其重測
    結果已屬確定，被告乃依據土地法第四十六之二、第四十六
    條之三、土地法第四十六之一至第四十六之三執行要點第四
    點及地籍測量實施規則第八十二條、第一百九十一條等規定
    辦理，原處分核無不合。
　　理  由
一、按行政機關行使公權力，就特定具體之公法事件所為對外發
    生法律上效果之單方行政行為，皆屬行政處分，不因其用語
    、形式以及是否有後續行為或記載不得聲明不服之文字而有
    異，大法官會議釋字第四二三號解釋至明。是以行政機關送
    達於人民之公文書，是否為行政處分，應探求行政機關之真
    意，從實質上認定，而不拘泥於公文書所使用之文字；苟其
    內容足認係對人民依公法聲請之案件為否准之表示者，不論
    係基於何等理由，既屬就特定具體之公法事件，為行使公權
    力之單方行政行為，並已對外發生其不准所請之法律上效果
    ，即應認係行政處分。
二、經查，原告主張其所有系爭土地重測時未到場指界，經重測
    人員依鄰人指界，重測結果損害原告權益，請求被告更正面
    積及界址，於九十三年七月二十七日向被告提出陳情書，經
    被告以九十三年八月二十七日里地測字第○九三○○一二九
    七五號函復略以：「說明二：查旨開地號土地係屬九十年度
    地籍圖重測區內，經公告期間無人提出異議而屬確定，並經
    依法於九十一年一月二十二日辦竣重測土地標示變更登記，
    首先敘明。三、按『重新實施地籍測量時，土地所有權人應
    於地政機關通知之限期內，自行設立界標，並到場指界。逾
    期不設立界標或到場指界者，得依下列順序逕行施測：一鄰
    地界址。二現使用人之指界。三參照舊地籍圖。四地方習慣
    。』為土地法第四十六條之二所明定。查本案重測期間，本
    所第一次以平信及二次以雙掛號信件送達地籍調查通知予台
    端，惟台端已接獲上開通知並未自行設立界標或到場指界，
    是經依『待協助指界及協助釘界結果逕行施測』，核與前開
    規定並無不合；次查系爭土地重測前後比對結果：重測後面
    積並未減少反而增加一七．九○平方公尺，且地籍圖形相符
    ，同時建物都在地界內並無越界之情事，是以系爭土地之重
    測結果於『公告期間』既未提出異議而公告期滿確定，殆無
    疑義。四、至台端提出重測前八十七年間，系爭鄰地萬斗六
    段一○八一之三○九地號曾申請鑑界乙事，經調閱本所鑑界
    圖，惟鑑界圖上界樁位置是否與台端所指位置相同無法認定
    ，且於九十年重測時，因鄰地一○八一之三○九地號業主經
    通知調查指界，並未提出台端所稱『相同位置』說法之指界
    ，而到場指界為「待協助指界及協助釘界」於九十年十月十
    五日認章在案，又台端因未到場而失去指界之法定權益，且
    現況經九二一地震變動，事後才提出已無法證實，次查台端
    所言：台端土地所有權狀面積七二平方公尺不含現況路地，
    嗣經比對地籍圖（含原始分割圖）資料，現況路地未單獨分
    割出，是台端所稱核與地籍圖實際情形實有不符之情事。．
    ．．」有原告陳情書及被告該函在卷可佐。依此，原告之陳
    情書既已明確請求被告應更正系爭土地之面積及界址，被告
    上開函件並非僅答覆原告關於系爭土地之重測過程及結果暨
    釋疑，而已對原告之請求，實質上予以拒絕，對原告發生不
    准其所請之法律上效果，揆諸首揭說明，自應認係行政處分
    ，訴願決定機關台中縣政府認被告上開函文乃單純之事實通
    知，並非行政處分，自有違誤。
三、綜上所陳，本件訴願決定機關認被告上開函文乃單純之事實
    通知，並非行政處分，而從程序上駁回其訴願，自有未合。
    原告執以指摘，請求撤銷訴願決定，自屬有據，應由本院將
    之撤銷，由受理訴願機關另為適法之處理。至兩造其餘攻擊
    防禦方法，對本件判決結果不生影響，故不逐一論述，併此
    敘明。
據上論結，本件原告之訴為有理由，爰依行政訴訟法第一百九十
五條第一項前段、第九十八條第三項前段，判決如主文。
中　　華　　民　　國　　九十四　年　三　月　廿三　　　日
                  第三庭審判長法  官　沈　應　南
                              法  官　林　秋　華
                              法  官　許　武　峰
以上正本證明與原本無異。
如不服本判決，應於判決送達後20日內向本院提出上訴書狀，其
未表明上訴理由者，應於提起上訴後20日內向本院提出上訴理由
書（須依對造人數附具繕本）；如於本判決宣示或公告後送達前
提起上訴者，應於判決送達後20日內補提上訴理由書（須附繕本
）。未表明上訴理由者，逕以裁定駁回。
提起上訴應預繳送達用雙掛號郵票390元（34元及5元郵票各10份
)。
中　　華　　民　　國　　九十四　年　三　月　廿三　　　日
                              書記官  王  永  慶
